【裁判字號】    89,上訴,1431
【裁判日期】    900120
【裁判案由】    偽造文書等
【裁判全文】
臺灣高等法院臺南分院刑事判決               八十九年度上訴字第一四三一號 Ｃ
      上  訴  人
      即  被  告  甲  ○  ○
      選任辯護人  蘇  精  哲
右上訴人因偽造文書等案件，不服臺灣臺南地方法院八十九年度訴字第四二０號中華
民國八十九年九月十四日第一審判決（起訴案號：臺灣臺南地方法院檢察署八十八年
度偵字第一四八五六號；併辦案號：臺灣臺南地方法院檢察署八十八年度偵字第一五
０六五號號），提起上訴，本院判決如左：
      主      文
上訴駁回。
      事      實
一、甲○○基於意圖為自己不法所有之概括犯意，於八十七年十月五日，在臺南縣新
    化鎮竹子腳二四七之二四二號（原判決誤載為在臺南縣新化鎮竹子腳二四七之二
    四號，應予更正），召攬每月新臺幣（下同）一萬六千五百元（死會會員應付二
    萬元）之民間互助會，得標之死會會員則必須依活會會員人數開出本票作為擔保
    。而甲○○為使其他會員願意參加其所招集之互助會，乃假冒張寶美、蔡麗美、
    蔡玉鳳、賴俊合、林瓊妮、丙○○、鄭燕及蔡鈞諒等人名人參加互助會，使其他
    會員誤信確有如此多人參加該互助會，乃同意參加甲○○所招集之互助會。甲○○連續於八十七年十一月五日假冒張寶美之名、八十八年二月五日假冒林紫穎之
    名、同年六月假冒賴俊合之名標得會款，同時並基於意圖供行使之用之概括犯意
    ，連續偽造張寶美、林紫穎、賴俊合之印章及署押，並偽造金額均為二萬元，發
    票人為張寶美，發票日八十七年十一月五日之本票二十六張、發票人林紫穎，發
    票日八十八年二月五日之本票二十三張、發票人賴俊合，發票日八十八年六月五
    日之本票十八張（甲○○冒名者部分不需偽造其本票交給自己應予扣除）交付活
    會會員，使其等如數交付會款。又參加甲○○互助會之周宏宜，於八十八年一月
    五日標得會款，因未立即開立本票交與甲○○，甲○○乃自行偽造周宏宜印章及
    署押，並偽造發票人周宏宜，面額為二萬元，發票日為八十八年一月五日的本票
    一張，交付活會會員林重吉，以向其收取當月之會款。另乙○○亦參加一會，甲○○於八十八年五月間冒標乙○○所參加之會，甲○○標得會後，復偽造乙○○
    之印章及署押，用以偽造發票人乙○○，面額為二萬元，發票日為八十八年五月
    五日的本票十九張，交付給張明珠、張薌香、林重吉等活會會員，以作為得標之
    擔保。共詐得活會會款一百四十一萬九千元（張寶美部分二十六人每人一萬六千
    五百元，共四十二萬九千元、林紫穎部分二十三人每人一萬六千五百元，共三十
    七萬九千五百元、乙○○部分十九人每人一萬六千五百元，共三十一萬三千五百
    元、賴俊合部分十八人每人一萬六千五百元，共二十九萬七千元，周宏宜部分不
    涉及詐欺取財，原判決未將詐取金額敘明，應予補正）。
二、甲○○與蔡坤量（改名為丁○○）、丙○○分別為夫妻、兄妹關係，由於所經營
    眼鏡生意受景氣不佳影響，誤聽人言，以為購買股票容易賺錢，竟承前揭之概括
    犯意，自八十七年十月間起，在臺南縣新化鎮竹子腳二四七之二四二號原住處，
    利用持有蔡坤量印章及空白支票之便，未經蔡坤量同意，連續偽造發票人為蔡坤
    量，付款人為台新國際商業銀行後甲分行，票號ＴＴ0000000—ＴＴ00
    00000號、ＴＴ0000000號、ＴＴ0000000號、ＴＴ0000
    000號、ＴＴ0000000號、ＴＴ0000000號及ＴＴ000000
    0號支票共十張；付款人臺南市第五信用合作社中華分社票號ＢＡ000000
    0號、ＢＡ0000000號、ＢＡ0000000—ＢＡ0000000號、
    ＢＡ0000000號及ＢＡ0000000—ＢＡ0000000號支票共九
    張（另ＢＡ0000000號支票作廢）；付款人玉山商業銀行永康分行，票號
    ＡＢ0000000號、ＡＤ0000000—0000000號、ＡＤ000
    0000—0000000號、0000000號、ＡＤ0000000號、Ａ
    Ｄ0000000號、ＡＤ0000000號、ＡＤ0000000—0000
    000號、ＡＤ0000000號、ＡＤ0000000號、ＡＤ000000
    0號、0000000號及ＡＤ0000000號支票共四十四張，以供其向人
    調現使用。再乘其兄丙○○於八十六年南下高雄做生意之際，將其在華僑商業銀
    行永康分行之支票簿及印章託其向銀行辦理結清之機會，竟未遵照丙○○所託辦
    理，承前揭之概括犯意，在臺南縣新化鎮竹子腳二四七之二四二號原住處，擅自
    連續偽造發票人丙○○，票號ＡＡ0000000—0000000號支票共四
    十張，供其向人調現使用。
三、再甲○○復承上揭之概括犯意，於向魏博和借款一百八十萬元時，應魏博和需要
    有人擔保之要求，為取得魏某信任順利借得金錢，乃於八十八年十月二十四日，
    在臺南縣新化鎮竹子腳二四七之二四二號原住處，簽發自己為發票人，金額一百
    八十萬元，票號ＪＣ０５０７５３號本票乙張，並委由不知情之某刻印社，偽刻
    其父林清守之印章，蓋於該本票上，偽造林清守簽名並蓋用該偽刻印文及捺其自
    己手紋，偽造林清守為共同發票人，而順利借得一百八十萬元。
四、案經乙○○訴請臺灣臺南地方法院檢察署檢察官偵查起訴及甲○○主動向該署檢
    察官自白而移送併辦。
      理      由
一、訊之上訴人即被告甲○○固對右揭事實均坦承不諱，惟辯稱：伊所邀集互助會會
    員黃柯菊連標三會，收取會款怕其他會員質疑，且柯菊只開出一會會款本票，所
    以伊就擅自以張寶美及林紫穎名義開本票，向其他會員收取會款。又伊與蔡坤量
    本是夫妻，平時感情甚篤，蔡坤量支票交伊簽發，伊簽發支票應經授權。至於伊
    簽發丙○○支票部分，由丙○○交付，亦屬經丙○○授權。嗣因景氣不佳，事業
    毫無起色，終至周轉不靈所致，被害人乙○○於八十八年十二月三日提出告訴，
    伊緊接於同年月七日即具狀向檢察官自首，應符合自首之規定云云。
二、經查：
  (一)右揭事實業據告訴人乙○○指述歷歷，並經證人張明珠、張薌香、林重吉、丙○○、周宏宜及周許芳等人於原審到庭證陳屬實，並有張寶美、林紫穎、賴俊合
    、周宏宜、乙○○等人之本票影本多紙及林清守為共同發票人之本票影本乙紙存
    卷可證。並經原審法院向各銀行函查結果，被告自白偽造之支票確係蔡坤量及丙○○所申請之支票無誤，復有台新國際商業銀行八十九年六月十九日台新後甲字
    第八九００一０號函、臺南市第五信用合作社八十九年六月十九日南五信社發字
    第０二八二號函、玉山商業銀行永康分行八十九年六月二十八日玉永康（存）字
    第八九００四０二號函及華僑商業銀行永康分行八十九年六月二十一日（八九）
    僑銀永營字第０五五號函可稽（詳原審卷第八八頁至第九一頁、第一一一頁）。
    本件事證已臻明確，被告犯行足堪認定。
  (二)至於被告所辯因黃柯菊未開出本票才擅自以張寶美、林紫穎名義開立本票云云，
    縱或屬實，仍未經張寶美、林紫穎同意甚明，更何況黃柯菊既然標得第二會即未
    開立本票，而被告在黃柯菊標得第三會時仍未要求其開出本票，卻已將會款如數
    付給？且以其他會員名義開立本票，當該活會會員標得時又應如何處理？足徵被
    告所辯無非畏罪飾卸之詞，不足採信。
  (三)被告甲○○簽發蔡坤量支票，係因其所經營眼鏡生意受景氣不佳影響，誤聽人言
    ，以為購買股票容易賺錢，而未經蔡坤量同意簽發，已據其於八十八年十二月七
    日向檢察官自首時自陳甚詳（詳八十八年度偵字第一五０六五號卷第二頁），並
    核與被害人蔡坤量於偵查中供稱不知被告偽造多少支票情節相符（詳同上卷第二
    九頁）。被告所辯因夫妻信任使用支票，屬授權簽發支票云云，自無可採。被告
    具狀聲請傳喚蔡害人蔡坤量，因蔡坤量已行蹤不明，經本院傳喚不著，惟此部分
    事證已據蔡坤量於偵查中供明在卷，應認無再傳喚必要，合予敘明。
  (四)另被告甲○○簽發其兄丙○○支票，係因丙○○於八十六年六月南下高雄做生意
    ，臨行前將其在華僑銀行永康分行之支票及印鑑委託被告辦理結清，因被告未遵
    指示辦理，並多次偷開其支票向外調現之事實亦據被告於自首時敘述甚明（詳八
    十八年度偵字第一五０六五號卷第二頁）。雖被害人丙○○庭陳稱：事情發生前
    支票一直是被告在使用云云，惟於同時又稱：「（你由臺南到高雄，有叫被告去
    銀行結清？）有，詳細時間我忘記了，只是口頭上叫他幫我結清」。是被告利用
    受其兄委託至銀行結清而持支票、有印鑑章之機會，未經同意簽發被害人支票，
    事證至明，丙○○於本院所陳述，附和被告辯稱經授權等情，顯係迴護之詞，亦
    不足採。
三、按刑法第六十二條所規定之自首，以對於未發覺之罪，向有偵查權之機關或公務
    員自承犯罪，進而接受裁判為要件；而具有連續犯或牽連犯等裁判上一罪關係之
    犯罪，苟全部犯罪未被發覺前，行為人僅就其中一部分犯罪自首，固仍生全部自
    首之效力，反之，倘其中一部分犯罪已先被有偵查權之機關或公務員發覺，行為
    人事後方就其餘未被發覺之部分，自動供認其犯行時，因與上開自首之要件不符
    ，自不得適用自首之規定減輕其刑。告訴人乙○○於八十八年十二月三日（該告
    訴狀係二日具狀，三日送交地檢署收發室，六日分案，原判決誤記部分應予更正
    ）即向臺灣臺南地方法院檢察署提出告訴，而被告乃於同年月七日（原判決誤載
    為十日）始向該署提出自首狀，雖自首偽造蔡坤量、丙○○、林清守部分犯罪事
    實，係告訴人乙○○所未指訴，詳如前述，被告具狀自首供述部分與告訴人乙○○告訴部分屬連續犯關係，為裁判上一罪，自不得適用自首規定減輕其刑，併予
    明。
四、次按檢察官就犯罪事實一部起訴者，其效力及於全部，為刑事訴訟法第二百六十
    七條定有明文。本案公訴意旨雖僅起訴被告偽造乙○○本票三紙，並未論及其他
    犯罪行為部分，嗣再就被告具狀自首部分（八十八年度偵字第一五０六五號）聲
    請原審法院併案審理，經核該起訴書未載及部分與已載及部分既有連續犯關係，
    應為起訴效力所及，本院自應依法加以審究，附予敘明。
五、查被告甲○○基於意圖為自己不法所有之概括犯意，在臺南縣新化鎮竹子腳二四
    七之二四二號，召攬民間互助會，約定得標會員必須依活會會員人數開出本票作
    為擔保，並冒張寶美、蔡麗美、蔡玉鳳、賴俊合、林瓊妮、丙○○、鄭燕及蔡鈞
    諒等人名義參加互助會，並連續假冒張寶美、林紫穎、賴俊合之名標得會款，同
    時並基於意圖供行使之用之概括犯意，連續偽造張寶美、林紫穎、賴俊合之印章
    及署押，偽造發票人為張寶美、林紫穎、賴俊合之本票交付活會會員，詐取活會
    會員之會款。並偽造周宏宜印章及署押，並偽造發票人周宏宜本票一張，交付活
    會會員林重吉，以向其收取當月之會款。另冒標乙○○所參加之會，復偽造乙○○之印章及署押，用以偽造發票人乙○○之本票，交付給張明珠、張薌香、林重
    吉等活會會員，以作為得標之擔保，並詐取活會會款。又未經蔡坤量同意，連續
    偽造發票人為蔡坤量，付款人為台新國際商業銀行後甲分行、臺南市第五信用合
    作社中華分社、玉山商業銀行永康分行支票共四十四張，以供其向人調現使用。
    又擅自連續偽造發票人丙○○華僑商業銀行永康分行支票共四十張，供其向人調
    現周轉。又未經其父同意委由不知情之某刻印社，偽刻其父林清守之印章，偽造
    林清守簽名並蓋用該偽刻印文及捺其自己手紋，偽造林清守與其為共同發票人，
    而向魏博和借款。核其所為係犯刑法第二百零一條第一項偽造有價證券罪及同法
    第三百三十九條第一項之詐欺罪。被告偽造乙○○等人之印章、署押及指印行為
    係其偽造有價證券之階段行為，不另論罪；又被告偽造有價證券後又持以行使，
    行使之輕罪行為應為偽造之重罪行為所吸收，亦不另論罪。再被告先後多次分別
    偽造有價證券及詐欺會款犯行，均時間緊接，犯罪構成要件相同，顯均係基於概
    括犯意反覆為之，均應依連續犯規定論以一罪並加重其刑。而被告所犯偽造有價
    證券罪及詐欺罪間，有方法結果之牽連關係，應從一重依偽造有價證券罪處斷。
六、原審以被告甲○○證明確，因予適用刑法五十六條、第二百零一條第一項、第三
    百三十九條第一項、第五十五條、第二百零五條、第二百十九條，罰金罰鍰提高
    標準條例第一條前段規定，並爰審酌被告犯罪之動機、目的、手段、偽造有價證
    券之數量甚多、所生危害非輕及犯罪後之態度等一切情狀，量處有期徒刑四年六
    月，以資懲儆。並就被告所偽造之張寶美本票二十六張、林紫穎之本票二十三張
    、賴俊合之本票十八張、周宏宜本票一張、蔡坤量所有，付款人台新國際商業銀
    行後甲分行，票號ＴＴ0000000—ＴＴ0000000號、ＴＴ0000
    000號、ＴＴ0000000號、ＴＴ0000000號、ＴＴ000000
    0號、ＴＴ0000000號、ＴＴ0000000號支票共十張；付款人臺南
    市第五信用合作社中華分社票號ＢＡ0000000號、ＢＡ0000000號
    、ＢＡ0000000—ＢＡ0000000號、ＢＡ0000000號、ＢＡ
    0000000—ＢＡ0000000號支票九張；付款人玉山商業銀行永康分
    行，票號ＡＢ0000000號、ＡＤ0000000—0000000號、Ａ
    Ｄ0000000—0000000號、0000000號、ＡＤ000000
    0號、ＡＤ0000000號、ＡＤ0000000號、ＡＤ0000000—
    0000000號、ＡＤ0000000號、ＡＤ0000000號、ＡＤ00
    00000號、0000000號、ＡＤ0000000號支票四十四張，丙○○所有，付款人華僑商業銀行永康分行，票號ＡＡ0000000—00000
    00號支票四十張，均依刑法第二百零五條規定沒收；而偽造之「張寶美」、「
    林紫穎」、「賴俊合」、「乙○○」、「周宏宜」、「林清守」之印章各一枚，
    依刑法第二百十九條規定宣告沒收。另敘明發票人甲○○，金額一百八十萬元，
    票號ＪＣ０５０７５３號本票乙張，其中甲○○發票部分乃屬真實有效之票據行
    為，故此部分並非偽造之有價證券，自不得將該本票沒收，被告所偽造本票上之
    林清守署押及指印部分，則應依刑法第二百十九條宣告沒收。本院經核原判決認
    事用法，並無不合，量刑亦稱允當。上訴意旨，仍執陳詞，指摘原判決不當，為
    無理由，應予駁回。
據上論斷，應依刑事訴訟法第三百六十八條，判決如主文。
本案經檢察官曾顯智到庭執行職務。
中    華民    國      九十      年      一      月      十九        日
                                  臺灣高等法院臺南分院刑事第五庭
                                      審判長法官  茆    臺    雲
                                            法官  曾    平    杉
                                            法官  李    文    福
右正本證明與原本無異。
如不服本判決，應於判決送達後十日內向本院提出上訴狀，其未敘述理由者並應於提
出上訴狀後十日內向本院補提理由書（應附繕本)。
                                      法院書記官  李    良    倩
中    華    民    國      九十      年      一      月      二十        日
附錄法條：
刑法第二百零一條第一項：意圖供行使之用，而偽造、變造公債票、公司股票或其他
                        有價證券者，處三年以上十年以下有期徒刑，得併科三千
                        元以下罰金。
刑法第三百三十九條第一項：意圖為自己或第三人不法之所有，以詐術使人將本人或
                          第三人之物交付者，處五年以下有期徒刑、拘役或科或
                          併科一千元以下罰金。


司法院資訊處製作；財團法人民間司法改革基金會備份。
